【裁判字號】    98,台上,1005
【裁判日期】    980226
【裁判案由】    違反商業會計法等罪
【裁判全文】
最高法院刑事判決            九十八年度台上字第一００五號
上  訴  人  台灣高等法院台南分院檢察署檢察官
上  訴  人
即  被  告  乙○○（原名艾家苓）
被      告  丙○○（原名吳大維）
上  訴  人
（被  告）  甲○○
上列上訴人等因被告等違反商業會計法等罪案件，不服台灣高等
法院台南分院中華民國九十七年十月二十三日第二審更審判決（
九十七年度重上更(一)字第二六七號；起訴案號：台灣嘉義地方法
院檢察署九十二年度偵續字第一三號），提起上訴，本院判決如
下：
    主  文
原判決關於甲○○、乙○○（原名艾家苓）共同連續行使偽造私
文書（統一發票）部分撤銷，發回台灣高等法院台南分院。
其他上訴（即檢察官之上訴）駁回。
    理  由
甲、撤銷發回部分
本件原判決以：上訴人甲○○、乙○○（原名艾家苓）夫妻分別
為國翌開發股份有限公司（下稱國翌公司）之負責人、會計，于
培賢、徐慎勉、林樹中分別為優適企業有限公司（下稱優適公司
）之董事長、實際負責人、股東。緣優適公司於民國八十四年十
一月九日與國翌公司簽訂租賃契約，承租坐落嘉義市○○路四十
號之十二層大樓，以供經營優仕大飯店（下稱優仕飯店）使用，
租期自該日起至九十年七月三十一日止，嗣因租金糾紛，林樹中
乃代表優適公司於九十年八月二十一日與甲○○簽訂協議書，約
定甲○○得自次（九）月一日中午十二時起至同年十一月一日中
午十二時止，以優仕飯店內全部生財器具試行營業，試行營業期
間並得使用優適公司之統一發票（下稱發票）。詎期滿日屆至，
甲○○、乙○○明知業已無權使用優適公司之發票，且優適公司
非實際經營優仕飯店之公司行號，竟未經優適公司同意，基於行
使偽造私文書之概括犯意聯絡，自該日起至同年十二月三十一日
止，在優仕飯店內，利用不知情之櫃台人員，以優適公司名義，
開立優適公司九十年度十一、十二月份之發票，即在編號KB00
000000至KB00000000號之三聯式手開發票、編號
KF00000000至KF00000000號之二聯式發票、編
號KB00000000至KB00000000號之三聯式收銀機
發票上填製發票人優適公司，銷售總金額新台幣（下同）二百六
十一萬二千四百九十七元之發票，其中手開發票部分，並盜用優
適公司之發票專用章，致優適公司受有稽徵稅額之損害及影響稅
務機關核課稅額之正確性等情。因而撤銷第一審關於此部分之科
刑判決，改判仍論處甲○○、乙○○共同連續行使偽造私文書罪
刑。固非無見。
惟查：(一)、證據雖已調查，而其內容尚未明瞭者，即與未經調查
無異，如遽行判決，仍有應於審判期日調查之證據而未予調查之
違失。又刑法第二百十條之偽造私文書罪，固以偽造私文書，足
以生損害於公眾或他人，作為犯罪之特別構成要件，但仍以行為
人具有一般犯罪構成要件之故意要素，始克成立，且行為人是否
具有犯罪故意，應就其主觀意思決定之，而非自其相對之被害人
觀點予以判斷。倘行為人經他人授權代為處理事務，基於自信合
乎情理，而以他人名義製作文書，縱因雙方對於授權期間、範圍
認知不同，授權人事後主張行為人有越權情形，仍難溯及推認行
為人於行為之時，係出於偽造文書之犯罪故意而作為。原判決認
定：「林樹中乃代表優適公司於九十年八月二十一日與甲○○簽
訂協議書，約定甲○○得自九十年九月一日中午十二時起至同年
十一月一日中午十二時止，以優仕飯店內全部生財器具試行營業
，試行營業期間並得使用優適公司之統一發票」（見原判決第二
頁第七至十行），當認甲○○、乙○○夫妻獲有授權，得以優適
公司名義經營系爭飯店業務，簽製發票行使。然則上揭期限屆至
，林樹中非但未立即表示收回自營，甚且於同年十一月十二日書
立文書，載為：「林樹中先生同意由吳太太先行支付融昌洗衣店
於九十年六月二十六日至九十年八月三十一日期間承洗優仕大飯
店備品洗滌費用玖萬仟柒佰柒拾陸元整。恐口說無憑，特立此
據。同意人：（優仕公司及徐慎勉印文）林樹中代」（見他字卷
第五十九頁），復於同年十二月五日，由徐慎勉代表優適公司提
供一紙租賃草約，約定：「雙方同意－依本租賃契約精神另訂正
式契約。（徐慎勉、甲○○署押）」（同上卷第七十八頁），另
書立一紙雙方未簽名之「協議書」，記載：「自九十年十二月十
二日至十二月十五日十七時止，為雙方結帳日，由甲乙（按指國
翌公司及優適公司）雙方共同經營管理，並進行交接」（見第一
審卷第一宗第一三三頁），似乎顯示甲○○、乙○○夫妻試行營
業期滿，並非即刻終止，而係續行經營，不斷磋商，優適公司主
事人員亦容任其情。縱然優適公司法定代理人于培賢（按似長居
外國）出具授權書，聘任陳東暐為經理，對外有代表公司「一切
法律行為及訴訟行為之權」（授權書見警卷第十三頁），陳東暐
並於同年十一月十九日報警提出本件告訴（同上卷第五至八頁）
，被告等是否具有偽造文書之故意？宜否因優適公司內部人員權
限爭議，即課以罪責？原判決未予詳加說明，難認無判決理由欠
備之違誤。(二)、有罪之判決書，對於被告有利之證據不採納者，
應於理由內說明其理由，刑事訴訟法第三百十條第二款定有明文
。優適公司人員即櫃台組長張國揚、櫃台員林燕玲、張淑眉一致
供證：九十年十一、十二月，林樹中、徐慎勉見渠等開立優適公
司名義之發票，均不曾指示禁止（分見原審上訴卷第一九九、二
００；二０五、二０六；二一三、二一六頁），張淑眉更指稱：
于培賢在九十年底曾到過該飯店一次，在西餐廳內與乙○○談話
，無不愉快情形，後由丙○○載去搭乘飛機，該十一、十二月份
之發票，係由優適公司之會計人員謝美英拿來給伊等使用等語（
同上卷第二一八、二二一頁），固與徐慎勉所言未同意甲○○、
乙○○使用上揭二月份發票一節（見他字卷第一０六頁）不合，
既屬對於甲○○、乙○○有利之證據，竟不說明不加採納之理由
，即有判決不備理由之違失。甲○○、乙○○上訴意旨執以指摘
，非無理由，應認原判決關於其二人罪刑諭知部分（即共同連續
行使偽造私文書＜發票＞部分）仍具有撤銷發回更審之原因。
乙、上訴駁回部分
按刑事訴訟法第三百七十七條規定，上訴於第三審法院，非以判
決違背法令為理由，不得為之。是提起第三審上訴，應以原判決
違背法令為理由，係屬法定要件。如果上訴理由書狀並未依據卷
內訴訟資料，具體指摘原判決不適用何種法則或如何適用不當，
或所指摘原判決違法情事，顯與法律規定得為第三審上訴理由之
違法情形，不相適合時，均應認其上訴為違背法律上之程式，予
以駁回。本部分檢察官上訴意旨略稱：(一)、乙○○先後在偵查中
，提出優適公司會計人員謝美英簽認之移交清單影本及原本，以
證明其所使用之發票係經該公司正式移交，無偽造可言。稽諸該
清單第三行係載為：「11、12月發票ˇ謝美英三聯二本、二聯一
本、收銀機七本」（按共計十本），謝美英堅稱上揭「11、12月
」等字，非伊所書寫，且伊在九十年十月十七日已離職，所移交
者自非十一、十二月之發票等語，另證人即代理優適公司申領發
票之會計事務所人員謝麗芳亦證稱優適公司申購發票量，九十年
九、十月為十本，十一、十二月為九本，後者並係在十月二十日
以後始送出等語，原判決乃認謝美英所言無訛，足見上揭文書有
遭變造之情。詎原審未將該加註之「11、12月」等字，囑託專業
機關詳加鑑定、釐清各項疑點，遽認「非係『謝美英』（按似為
『乙○○』之誤繕）之筆跡，尚嫌速斷」，攸關乙○○犯罪成立
與否，自有證據調查未盡及判決理由不備之違法。(二)、被告丙○
○（原名吳大維）係甲○○、乙○○之子，於其父母試營優仕飯
店期間擔任櫃台人員，如謂其對於試營期間何時屆滿及能否繼續
使用優適公司發票與相關爭執之事，絲毫不知情，「似與經驗法
則有所違背」，原審就不利於丙○○之各項證據未加審酌，並說
明其理由，同有證據調查未盡及判決理由欠備之違誤云云。惟查
：刑事訴訟法為落實無罪推定法則（第一百五十四條第二項），
實現公平法院理念，採改良式當事人進行主義，檢察官與被告立
於對等，互為攻擊防禦，從而檢察官應負實質舉證責任（第一百
六十一條第一項），具有說服法院形成被告有罪心證之義務，倘
其所為之證明，不能達於通常之人均不致有所懷疑，而確信為真
實之程度，縱然被告否認犯罪之辯解不能成立，仍不能遽為有罪
之判決，不生法院證據調查職責未盡之違法問題。又證據之取捨
及證明力之判斷，係屬事實審法院自由判斷之職權，此項職權之
行使，倘不違背客觀存在之經驗法則或論理法則，即無許任持相
異評價，指摘為違法，資為第三審上訴之適法理由。原判決既於
理由貳－一－(三)內，說明公訴人並未提出具體證據證明丙○○確
實知悉無權使用優適公司發票，而仍加以開立之情，自難僅憑其
與甲○○、乙○○具有親子關係，而推論共同犯罪；復於理由貳
－二－(四)內，敘明縱然乙○○所辯系爭優適公司之九十年十一、
十二月份發票係接自謝美英所移交乙節，並不可採，但上揭「11
、12月」等字究由何人所寫，據法務部調查局鑑覆「難與謝美英
筆跡比對異同」（按以肉眼觀察，其中「月」字內字根「二」部
分，實與謝美英之書寫習慣至為相似，且不似遭人刻意模仿），
因該覆函指稱「筆畫線條簡單，不足充分表現出書寫者筆跡之特
性」，自亦無將乙○○筆跡送為比對鑑定之必要，況上揭不知何
人書寫之第三行「11、12月」等字，與由乙○○在第十行所寫之
「11－12月」等字，「由肉眼即可明顯辨認兩者筆順、墨跡不同
」，按諸常情，應無以二枝不同墨色之筆接連使用之理，實乏積
極證據證明乙○○偽造上揭第三行之「11、12月」等字，此外別
無其他積極事證足證乙○○有此部分被訴偽造文書之犯行。因而
維持第一審諭知丙○○無罪之判決，駁回檢察官之第二審上訴；
另撤銷第一審就乙○○行使變造私文書（移交清冊）之罪刑判決
，改判此部分無罪。已詳述其得心證之理由，俱有卷內各訴訟資
料可稽，自形式上觀察，核無違背經驗法則或論理法則。上訴意
旨置原判決已明白論斷之事項於不顧，任意指摘其有違背證據法
則、判決理由不備及證據調查未盡之違誤，要非適法之第三審上
訴理由。依上說明，應認本部分之上訴為違背法律上之程式，予
以駁回。
據上論結，應依刑事訴訟法第三百九十五條前段、第三百九十七
條、第四百零一條，判決如主文。
中    華    民    國  九十八  年    二    月  二十六  日
                      最高法院刑事第十一庭
                          審判長法官  花  滿  堂
                                法官  黃  正  興
                                法官  陳  東  誥
                                法官  林  錦  芳
                                法官  洪  昌  宏
      本件正本證明與原本無異
                                      書  記  官
中    華    民    國  九十八  年    三    月    二    日
                                                     Ｍ


司法院資訊處製作；財團法人民間司法改革基金會備份。
